【裁判字號】    90,訴,309
【裁判日期】    900831
【裁判案由】    分割共有物
【裁判全文】
臺灣屏東地方法院民事判決  九十年度訴字第三○九號
    原      告  戊○○
    被      告  甲○○
                丁○○
                乙○○
                丙○○
右當事人間請求分割共有物事件，本院判決如左：
    主    文
被告甲○○、丁○○、乙○○及丙○○應就其被繼承人莊國興所遺坐落屏東縣東港鎮
○○○段一○五地號面積三一一平方公尺土地應有部分二分之一辦理繼承登記。
兩造共有之坐落屏東縣東港鎮○○○段一○五地號面積三一一平方公尺及原告與被告
甲○○共有之坐落同段一三九─八地號面積一○六平方公尺土地依下列方法分割：如
附圖圖(二)所示編號Ａ１部分面積五三平方公尺分歸被告甲○○所有，編號Ａ部分面積
一五五．五平方公尺分歸被告甲○○、丁○○、乙○○及丙○○公同共有；編號Ｂ１
及Ｂ部分面積各五三平方公尺、一五五．五平方公尺分歸原告所有。
訴訟費用由被告甲○○負擔四一七分之五三，被告甲○○、丁○○、乙○○及丙○○
連帶負擔四一七○分之一五五五，餘由原告負擔。
    事    實
甲、原告方面：
一、聲明：請求判決(一)如主文第一項所示。(二)兩造共有之如主文第二項所示土地准予
    合併分割。
二、陳述：
 (一) 坐落屏東縣東港鎮○○○段一三九─八地號，地目建，面積一○六平方公尺土地
    ，為原告與被告甲○○共有，應有部分各二分之一；坐落同段一○五地號，地目
    建，面積三一一平方公尺土地為原告與被告甲○○、丁○○、乙○○及丙○○之
    被繼承人莊國興共有，應有部分各二分之一。又前開二筆土地相毗鄰，而被告甲○○為莊國興之妻，被告丁○○、乙○○及丙○○為莊國興子女，均為莊國興之
    繼承人，如准予合併分割，有助系爭土地之整體使用，並避免細分造成畸零地，
    較符經濟效益。而上開土地並無因使用目的不能分割之情形，兩造亦未訂立不分
    割之契約，惟就分割方法未能獲致協議，為此，依民法第八百二十四條第二項之
    規定，請求准予合併分割。
 (二) 坐落屏東縣東港鎮○○○段一○五地號，地目建，面積三一一平方公尺土地，應
    有部分二分之一之原共有人莊國興於九十年一月間死亡，其繼承人甲○○、丁○○、乙○○及丙○○就其所遺上開土地應有部分迄未辦理繼承登記；而依民法第
    七百五十九條之規定，應先辦理登記始得分割，爰併請求被告甲○○、丁○○、
    乙○○及丙○○就上開土地辦理繼承登記。
 (三) 坐落屏東縣東港鎮○○○段一○五地號土地西北側，有原告之前手莊新輝使用之
    舊房舍數間，現已交由原告占有使用；至該地東南側及同段一三九─八地號土地
    ，則有被告之被繼承人莊國興生前新建之廚房、浴廁及舊房舍數間。故為兼顧原
    共有人莊國興所遺留房舍由被告甲○○、丁○○、乙○○及丙○○共同繼承使用
    之利益，並符合兩造之使用現況，爰請求將系爭一○五地號土地之西側分歸原告
    所有，至該一○五地號土地之東側及同段一三九─八地號土地則按被告甲○○應
    有部分二○八五分之五三○、被告丁○○、乙○○及丙○○公同共有二○八五分
    之一五五五，保持共有；依此，分割後兩造均臨道路可供通行，無交通障礙之虞
    。
 (四) 原告就系爭一○五地號土地西側之同段一四○─二地號、一四○─三地號土地亦
    有應有部分六分之一，與被告甲○○同，自無將系爭一○五地號土地西側分歸被
    告所有之特殊理由。且系爭一三九─八地號土地上，被告使用中之堂屋正廳或如
    被告所稱屋齡已屆七、八十年，然系爭一○五地號土地上，原告向前手買受之房
    屋，據前手莊新輝告知系其孩提時所建，則距今約五十年，而至現場勘驗時尚見
    整修痕跡，顯非被告所稱歷八十年屋齡之老屋，該房屋是否尚堪使用自可立判。
三、證據：提出分割方案圖、地籍圖謄本、莊國興繼承系統表、使用現況圖、增訂買
    賣契約條款協議書、屏東縣稅捐稽徵處東港分處房屋稅籍證明書、買賣契約書、
    土地所有權狀各一件，土地登記謄本、戶籍登記謄本各二件，照片十六紙為證，
    並聲請勘驗現場。
乙、被告方面：
一、聲明：同意合併分割。
二、陳述：
 (一) 系爭二筆土地是祖先遺留以供後人共同使用，並未限定個人應使用之部分；而其
    中一○五地號與一四○地號土地原為同一地號，嗣因都市計劃始分割為二地號。
    故如分割，因系爭一○五地號土地西側之一四○地號、一四○─二地號、一四○
    ─三地號土地同屬被告甲○○所有，希望分歸一○五地號土地西側以供整體使用
    。且兩造分得土地均有面臨南面道路，如因大鵬灣觀光發展計劃而於將來道路拓
    寬徵收，亦較公平。又系爭土地因地層下陷，每逢雨季嚴重積水，地上建物亦均
    屬老舊傳統型四合平房，已建造約八十年，為整體使用及社會發展與經濟效益著
    想，並無考慮目前使用狀況予以留用之必要。
 (二) 原告提出之分割方案，將其中未面臨道路、較無經濟效益之坐落屏東縣東港鎮○○○段一三九─八地號土地全部分歸被告取得並維持共有關係；惟上開一三九─
    八地號土地除被告甲○○外，其餘被告本無所有權，如強令分割取得對被告甚為
    不公。而該分割方案又將同段一○五地號土地東側以狹長形狀分歸被告取得，僅
    留面寬與道路相同，使用效益低落，且分得土地無法與同段緊臨西側被告甲○○
    另筆一四○─一地號、一四○─二地號土地相銜使用，並致原告無端而自被告甲○○所有之一四○─一地號、一四○─二地號土地出入，嚴重影響被告使用效益
    ，其所提分割方案，顯不堪採。
 (三) 希望分得東港地政事務所建議方案之Ｂ部分。
三、證據：提出土地所有權狀三件為證。
丙、本院依聲請勘驗現場，並囑託屏東縣東港地政事務所派員實施測量並繪製複丈成
    果圖。
    理    由
一、本件原定告起訴主張坐落屏東縣東港鎮○○○段一三九─八地號，地目建，面積
    一○六平方公尺土地，為原告與被告甲○○共有；坐落同段一○五地號，地目建
    ，面積三一一平方公尺土地為原告與被告甲○○、丁○○、乙○○及丙○○之被
    繼承人莊國興共有；系爭土地並無因使用目的不能分割之情形，兩造亦無不分割
    之約定，惟就分割方法未能獲致協議，另參酌系爭二筆土地相毗鄰，而被告甲○○為莊國興之妻，被告丁○○、乙○○及丙○○為莊國興子女，均為莊國興之繼
    承人，如予合併分割，有助系爭土地之整體使用，並避免細分造成畸零地，較符
    經濟效益，為此請求准予合併分割。至被告則同意合併分割，惟以系爭土地是祖
    先留供後人共同使用，並未限定個人應使用之部分；且其中一○五地號與一四○
    地號土地原為同一地號，嗣因都市計劃始分割為二地號，故如分割，因系爭一○
    五地號土地西側之一四○地號、一四○─二地號、一四○─三地號土地同屬被告
    甲○○所有，希望分歸一○五地號土地西側以供整體使用等語，資為抗辯。
二、查坐落屏東縣東港鎮○○○段一○五地號土地之原共有人莊國興業已死亡，其繼
    承人為被告甲○○、丁○○、乙○○及丙○○，有原告提出各該被告之戶籍登記
    謄本在卷可稽，而各該被告既未就其被繼承人所遺系爭土地之應有部分辦理繼承
    登記，原告此部分所訴自無不合，應予准許。
三、次查，坐落屏東縣東港鎮○○○段一三九─八地號面積一○六平方公尺土地，為
    原告與被告甲○○共有，應有部分各二分之一；坐落同段一○五地號，地目建，
    面積三一一平方公尺土地為原告與被告甲○○、丁○○、乙○○及丙○○之被繼
    承人莊國興共有，應有部分亦各二分之一；而系爭土地並無不能分割之情事，且
    無不分割之約定，復未能以協議定分割之方法等情，業據原告提出土地登記謄本
    為證，且為兩造所同陳，自堪信為實在，從而，原告請求法院判決分割，依法自
    無不合。復查，兩造就系爭土地均陳明願予合併分割，經本院斟酌該二筆土地相
    毗鄰之地勢，並整體考量其使用之經濟效益，爰認系爭土地確宜併為分割，以謀
    兩造之利益。
四、系爭一三九─八地號及一○五地號土地，略呈梯型，南側臨道路，西側則為現況
    道路，其中除部分現為空地外，其東側自北往南依序有一樓磚造瓦房住宅、磚造
    廚房及磚造浴廁，一○五地號西北側則有一樓磚造瓦房住宅等，業經本院至現場
    勘驗明確，並囑託東港地政事務所派員實施測量，有勘驗筆錄及土地複丈成果圖
    在卷可稽。本院爰審酌系爭一三九─八地號土地未臨道路，較無經濟價值，如僅
    分歸一造所有，顯失公平，爰仍分別分配予原告及被告甲○○；另並考量系爭一
    ○五地號西北側之一樓磚造瓦房住宅業為原告買受，有其提出之買賣契約書、增
    訂買賣契約條款協議書附卷可憑，而該建物之結構體據兩造所陳至少已逾五十年
    ，經濟價值已不甚高，然值此社會整體經濟景氣低迷之際，略經翻修，未始不可
    續為使用等情狀，認以如附圖所示方法分割為允當。至被告雖主張被告甲○○就
    系爭一○五地號土地西側之同段一四○地號、一四○─二地號、一四○─三地號
    土地有應有部分六分之一，而應分歸一○五地號土地西側以利整體使用，惟查，
    原告就前開土地亦同有應有部分六分之一，從而，被告執此據以主張其應分歸系
    爭一○五地號土地西側部分，殊無可採，併此敘明。
據上論結，本件原告之訴為有理由，並依民事訴訟法第八十五條第一項但書、第二項
，判決如主文。
中      華      民      國    九十      年      八      月    三十一    日
                                    臺灣屏東地方法院民事第二庭
~B法      官  王幸華
右為正本係照原本作成。
如對本判決上訴，須於判決送達後廿日內向本院提出上訴狀。
~B法院書記官  江永年
中      華      民      國    九十      年      八      月    三十一    日


司法院資訊處製作；財團法人民間司法改革基金會備份。
